【裁判字號】    98,上易,1578
【裁判日期】    980826
【裁判案由】    詐欺
【裁判全文】
臺灣高等法院刑事判決                98年度上易字第1578號
上  訴  人  臺灣桃園地方法院檢察署檢察官
被      告  乙○○
上列上訴人因被告詐欺案件，不服臺灣桃園地方法院98年度易字
第51號，中華民國98年4月27日第一審判決（起訴案號：臺灣桃
園地方法院檢察署97年度偵緝字第1578號），提起上訴，本院判
決如下：
    主  文
原判決撤銷。
乙○○幫助意圖為自己不法之所有，以詐術使人將本人之物交付
，處有期徒刑參月，如易科罰金以新臺幣壹仟元折算壹日，緩刑
貳年；緩刑期間付保護管束，並應向指定之公益團體、地方自治
團體或社區提供壹佰貳拾小時之義務勞務。
    事  實
一、乙○○得預見提供金融機構帳戶之存摺、金融提款卡及密碼
    資料予他人使用，足以幫助他人提領獲取詐欺取財之犯罪所
    得，竟在該結果發生不違背其本意之情況下，基於幫助詐欺
    取財之間接故意，於民國96年12月26日下午某時，在桃園縣
    桃園市統領百貨公司附近，向廖贊輝（經檢察官另案聲請簡
    易判決處刑）取得其前於華南商業銀行龜山分行（下稱華南
    銀行）所申請，帳號為0000000000-0號帳戶之存摺、金融提
    款卡及密碼資料後，即依其所應徵工作之所謂老闆之指示，
    將之一併放入桃園火車站某置物箱內，交付予某不詳姓名年
    籍之成年人，以供詐騙集團成員使用。而該取得廖贊輝華南
    銀行帳戶存摺、金融提款卡及密碼之成年人，即與其所屬詐
    騙集團之成年成員，共同意圖為自己不法所有，基於詐欺取
    財犯意聯絡，由該詐騙集團之成員於96年12月27日，以電話
    聯絡甲○○，誆稱為電視購物客服人員，要求甲○○依指示
    操作提款機以取消分期付款，致使甲○○因而陷於錯誤，於
    同日19時許，以自動櫃員機先後轉帳匯款新臺幣（下同）98
    ,000 元及2,000元至廖贊輝之華南銀行帳戶，旋遭詐騙集團
    成員提領。嗣經甲○○發覺受騙而報警處理，始循線查悉上
    情。
二、案經桃園縣政府警察局中壢分局報請臺灣桃園地方法院檢察
    署檢察官偵查起訴。
    理  由
一、被告乙○○經本院合法傳喚，無正當理由未到庭，據其於原
    審坦承有於上揭時地向廖贊輝收取華南銀行帳戶之存摺、金
    融提款卡及密碼，惟矢口否認有幫助詐欺犯行，於偵查中先
    辯稱：我係依報紙徵人廣告撥打電話應徵工作，對方要求將
    金融機構帳戶之存摺、提款卡及密碼放在中壢火車站的保管
    箱，我就照指示做云云。於原審繼辯稱：我係應徵工作，老
    闆要我去拿存摺，我並不認識廖贊輝，老闆要我什麼都不要
    問，廖贊輝是老闆以前的司機，廖贊輝存摺已經不用了，所
    以要我取回，我取回後，老闆又要我至桃園火車站，將存摺
    放入置物箱，當時還有拿一張紙，說是置物箱的密碼，要我
    夾在機車輪胎，我覺得很奇怪，為何拿一張紙要鬼鬼祟祟的
    ，後來我朋友說此種情形好像是詐欺，所以對方再打電話給
    我時，我就沒有再理會對方云云。
二、然查：
（一）本件廖贊輝所開立之本件華南銀行帳戶，為詐欺集團使用
      供被害人甲○○匯入詐騙款項，而被害人以自動櫃員機先
      後轉帳匯入98000元、2000元，旋遭提領一空之事實，業
      據甲○○於警詢時證述綦詳（被告及檢察官於原審就前引
      被害人證詞之證據能力並無爭執，依刑事訴訟法第159條
      之5規定，被害人於警詢所言，核無證明力明顯偏低之瑕
      疵，為證明犯罪事實所必要，得為證據使用），並有被害
      人提出之華南銀行自動櫃員機交易明細單、華南銀行97年
      1月15日華龜山字第97011號函及所附開戶、存款往來明細
      表在卷可憑（見臺灣桃園地方法院檢察署97年度偵字第17
      566號卷第30頁至第36頁、第49頁），足證廖贊輝所開立
      之華南銀行帳戶確實供犯罪集團作為向被害人詐欺取財後
      ，收取贓款所用無誤。
（二）廖贊輝所開立之華南銀行帳戶，何以會遭本案詐欺集團所
      用，據證人廖贊輝於警詢時證稱：我於96年12月26日或27
      日因找工作，對方要求我出示銀行帳戶，以查明有無積欠
      銀行錢，並於27日下午3時約至桃園市○○路合作金庫前
      ，要求我將開立之華南銀行帳戶之金融卡、密碼交付就一
      去不回，當時取走其帳戶之男子係騎乘車牌號碼SHV-842
      號機車等語；其在檢察官訊問時結證述：我於96年11月剛
      退伍時，看到報紙上刊登應徵司機的廣告，我即打電話去
      詢問，後來我就將帳戶之存摺、提款卡交給對方，對方稱
      要確認我有無欠銀行錢，我交付後當天晚上，對方就騙我
      出去，但我沒有看到對方，後來我即打電話去銀行掛失，
      並且報案。我係於96年12月26日下午在桃園市統領百貨對
      面的合作金庫，交付存摺、提款卡給一個騎乘SHV-842號
      機車之人，經我指認該人即為被告乙○○等情（詳參臺灣
      桃園地方法院檢察署97年度偵字第17566號卷第10頁至第1
      3頁、第111至第115頁）。而被告於原審對於證人廖贊輝
      證詞之證據能力未為爭執，並坦承其向證人廖贊輝拿取華
      業銀行帳戶之存摺、金融提款卡與密碼資料，並依所謂應
      徵工作之老闆指示，將之放置在桃園火車站某置物箱等情
      ，廖贊輝所為證述，既無欠缺證明力之瑕疵，又攸關本件
      犯罪事實之成立，依刑事訴訟法第159條之5規定，具有證
      據能力，被告此部分不利於己之陳述，核與廖贊輝之證詞
      內容相符，應屬事實。
（三）按金融帳戶事關存個人財產權益之保障，倘有不明之金錢
      流入，甚而涉及法律責任，其專有性甚高，除非本人、與
      本人具有信賴關係或其他特殊原因，難認有何流通使用之
      可能，一般人均有妥為保管防阻他人任意使用之認識。縱
      使在特殊情況，偶有交付他人使用之需，亦必然深入瞭解
      用途及合理性後，再行提供以使用，方符社會常情通念。
      倘若金融帳戶存摺、金融提款卡與密碼資料落入不明人士
      手中，而未加以闡明正常用途，即極易被利用為與財產有
      關之犯罪工具，此亦為依照一般生活認知所易於體察之常
      識。依被告之供述，其係應徵司機之工作，然其卻向廖贊
      輝拿取其所有之華南銀行帳號第0000000000-0號帳戶之存
      摺、金融提款卡及密碼資料後，再依所謂老闆之指示，將
      之一併放置於桃園火車站之置物箱內，核其所為已脫逸司
      機所應為之工作範圍，被告對此理應有所懷疑。況且，如
      被告供稱所欲應徵之公司老闆告知廖贊輝係前任司機等情
      為真，則其所稱之老闆當可自行聯絡廖贊輝以取回帳戶存
      摺、金融提款卡與密碼資料等物件，何需在被告與廖贊輝
      素不相識之情形下，大費周章透過電話指示被告向廖贊輝
      拿取之，而被告非但予以配合，更在將廖贊輝之存摺、金
      融提款卡與密碼資料放入車站置物箱後，再將記載置物箱
      密碼之紙條夾在機車輪胎，以此等特殊且怪異之交付方式
      ，被告又非無一般社會生活經驗及判斷能力之人，當可察
      覺其中必有不法之隱情。被告於原審亦自承：我當時覺得
      奇怪，為何拿一張紙要鬼鬼祟祟等語，顯然被告亦對於指
      示其取回存摺、提款卡及密碼資料之人，存有不法目的有
      所懷疑，其卻仍將廖贊輝所提供有之華南銀行存摺、金融
      提款卡及密碼資料放於其所稱之桃園火車站置物箱內由他
      人拿取，進而供詐欺集團以之收取被害人匯入款項使用，
      被告對於該結果之發生當能有所預見，其卻以積極助力容
      任發生，被告具有幫助詐欺之間接故意甚明。
三、綜上所述，被告辯稱其無幫助他人詐欺犯意乙節，洵無可採
    ，本件事證明確，被告犯行堪以認定。
四、按刑法上之幫助犯，係對於犯罪與正犯有共同之認識，而以
    幫助之意思，對於正犯資以助力，而未參與實施犯罪之行為
    者而言，有最高法院49年度臺上字第77號判例意旨足參。從
    而，如未參與實施犯罪構成要件之行為，而係出於幫助之意
    思提供助力，即屬幫助犯，而非共同正犯。查被告基於幫助
    詐欺取財之犯意，將廖贊輝所有之銀行存摺、金融提款卡連
    同密碼資料轉交予不詳年籍之成年人，該成年人所屬詐欺集
    團之成年成員即利用被告之幫助，意圖為自己不法之所有，
    而基於詐欺取財之犯意，施用詐術使被害人陷於錯誤，因而
    轉帳匯款至廖贊輝之帳戶，因被告所為係參與詐欺罪構成要
    件以外之行為，在無證據證明被告係以正犯而非以幫助犯之
    犯意參與犯罪之情形下，應認其所為係幫助犯而非正犯行為
    。故核被告所為，係犯刑法第30條第1項、刑法第339條第1
    項之幫助詐欺取財罪，原起訴意旨認被告成立詐欺取財犯罪
    之共同正犯，尚有未洽，而此已由公訴檢察官於原審準備程
    序及審判期日以言詞加以更正，爰予指明。原審未查上情，
    以被告與廖贊輝素不相識，就其收取之廖贊輝所交付之華南
    銀行存摺、金融提款卡、密碼資料究竟為何人所申請開立，
    根本無從知悉，被告亦難以得知指示其收取該等物件之人，
    對該帳戶有無使用之權源，被告縱然對其目的及異常作法有
    所懷疑，亦不足以認定被告成立幫助詐欺取財罪，經核原審
    之事實認定，尚與社會通念所認知之經驗法則與論理法則有
    違。檢察官提起上訴，指摘原審認事用法未當，為有理由，
    爰由本院撤銷改判。
五、被告為詐欺取財犯罪之幫助犯，依刑法第30條第2項減輕其
    刑。爰審酌被告轉交他人金融帳戶存摺、提款卡與密碼資料
    供詐欺正犯詐騙他人財物，危害社會正常交易安全，增加被
    害人尋求救濟之困難，並使犯罪之追查趨於複雜，並斟酌被
    害人遭詐騙金額，及被告犯罪後已與被害人達成和解，以分
    期給付方式賠償被害人3萬3千元，迄98年3月30日言詞辯論
    終結時已給付2萬2千元等情（見原審97年度審易字第2026號
    卷第22頁，98年1月7日準備程序筆錄，第98年度易字第51號
    第24頁審判筆錄），犯後態度尚可，量處有期徒刑3月，並
    諭知如易科罰金以1千元折算1日。另查被告未曾受有期徒刑
    以上刑之宣告，有本院被告全國前案紀錄表可稽，其經此教
    訓後，應知警惕，信無再犯之虞，本院因認對其所宣告之刑
    ，以暫不執行為適當，爰依刑法第74條第1項第1款規定宣告
    緩刑2年，並依同法第74條第2項第5款、第93條第1項第2款
    規定，於緩刑期間宣付保護管束，命被告向公益團體、地方
    自治團體或社區提供120小時之義務勞務。至於被告究應向
    何公益團體、地方自治團體或社區提供義務勞務，屬執行之
    問題，應由檢察官斟酌考量被告性別、家庭、身份、職業、
    經歷、特殊專長、體能狀況及素行紀錄與參加意願等因素，
    再依義務勞務執行機構之地域、特性及勞務內容等為適當之
    安排，附此敘明。
六、被告經合法傳喚，無正當理由不到庭，不待其陳述逕行判決
    。
據上論斷，應依刑事訴訟法第371條、第369條第1項前段、第364
條、第299條第1項前段，刑法第30條、第339條第1項、第74條第
1項第1款、第2項第5款、第93條第1項第2款，刑法施行法第1條
第1項、第2項前段，判決如主文。
本案經檢察官繆卓然到庭執行職務。
中    華    民    國    98    年    8     月    26    日
            刑事第十三庭  審判長法  官    曾德水
                                法  官    林婷立
                                法  官    陳恆寬
以上正本證明與原本無異。
不得上訴。
                                書記官    黃家麟
中    華    民    國    98    年    8     月    27    日
附錄本案論罪科刑法條全文
刑法第339條
意圖為自己或第三人不法之所有，以詐術使人將本人或第三人之
物交付者，處5年以下有期徒刑、拘役或科或併科1千元以下罰金
。
以前項方法得財產上不法之利益或使第三人得之者，亦同。
前二項之未遂犯罰之。


司法院資訊處製作；財團法人民間司法改革基金會備份。
